臺灣高等法院臺南分院刑事判決　　　九十一年度重上更(二)字第一四三號　Ａ
　　　上　訴　人
　　　即　被　告　乙　○　○
　　　輔　佐　人
　　　即被告之父　甲　○　○
　　　選任辯護人　許　雅　芬　律師
右上訴人因肅清煙毒條例案件，不服中華民國八十七年一月十三日臺灣臺南地方法院
八十三年度訴字第一六八五號第一審判決（起訴案號：臺灣臺南地方法院檢察署八十
三年度偵字第八四五六、九九四八、一○二五二號），提起上訴，判決後，經最高法
院第二次發回更審，本院判決如左：
      主      文
原判決撤銷。
乙○○無罪。
      理      由
一、公訴意旨略以：被告乙○○於民國（下同）八十年十一月間，因施用毒品案件，
    經台灣台南地方法院判處有期徒刑四年六月，於八十三年獲假釋交付保護管束，
    假釋期間，乙○○竟仍不知悔改，復意圖營利，基於概括犯意，連續自八十三年
    六月間起，至八十三年八月卅日止，以電話秘書0000000號代號○○一二
    五號，為聯絡方式。乙○○或與不詳姓名成年男子，共同於附表編號一所示時地
    ，販賣毒品海洛因多次予洪紹寬吸食；或單獨一人，於附表編號二、三所示時地
    ，販賣毒品海洛因多次予農富國、薛百原吸食。嗣(1)於八十三年七月廿一日晚上
    九時四十分許，洪紹寬在台南市○○路十九巷四號住處，為警查獲，扣得洪紹寬
    所有海洛因一小包（含袋重一‧二公克，淨重○‧三九公克）。(2)又於八十三年
    八月十二日下午一時許，農富國在台南縣永康市○○路一九一巷三號住處，為警
    搜索查獲，扣得農富國所有海洛因一小包（含袋重○‧五公克）；又於翌日（十
    三日）凌晨一時卅分許，農富國在台南市警察局拘留室，為警自農富國內褲查獲
    農富國所有海洛因一包（含袋重八‧二公克），計扣得海洛因毛重八‧七公克。
    (3)於八十三年八月卅一日凌晨一時許，薛百原在台南市○○路○段四八九巷一號
    三樓二室租住處，為警查獲，扣得薛百原所有毒品海洛因一小包（毛重○‧六公
    克），乃查悉上情。因認被告乙○○涉犯修正前肅清煙毒條例第五條第一項販賣
    毒品罪罪嫌等語。
二、按犯罪事實應依證據認定之，無證據不得推定其犯罪事實，又不能證明被告犯罪
    者，應諭知無罪之判決，刑事訴訟法第一百五十四條、第三百零一條第一項分別
    定有明文，而所謂證據，係指合法之積極證據就犯罪事實能為具體之證明者而言
    ；又認定不利於被告之事實，須依積極證據，苟積極證據不足為不利於被告事實
    之認定時，即應為有利於被告之認定，更不必有何有利之證據。又「所謂積極證
    據足以為不利被告事實之認定，係指據為訴訟上證明之全盤證據資料，在客觀上
    以達於通常一般人均不致於有所懷疑，而得確信被告確曾犯罪之程度若未達此一
    程度，而有合理懷疑之存在時，即無從為有罪之確信」（最高法院三十年上字第
    八一六號及七十六年度台上字第四九八六號均著有明例可參）。再事實之認定，
    應憑證據，如未能發現相當證據，或證據不足以證明，自不能以推測或擬制之方
    法，為裁判基礎（最高法院四十年台上字第八六號判例參照）。又證人先後之陳
    述不符，何者可採，事實審法院本得參酌其他相關證據為自由判斷，尤其關於行
    為動機、手段及結果等之細節方面，證人有時基於避免案情涉及自己或利用法律
    之規定以所供邀減自己所犯之減刑，因之，其證言有予渲染或虛構之可能，然其
    基本事實之陳述，若果與真實性不合，則不得予以遽採（最高法院七十二年台上
    字第三九七六號、七十四年台上字第一五九九號判例參照）。
三、公訴人認被告乙○○涉犯修正前肅清煙毒條例第五條第一項販賣毒品罪罪嫌，無
    非以證人洪紹寬、農富國、薛百原三人於警、偵訊所為證述為其主要論據。訊據
    上訴人即被告乙○○自始至終堅決矢口否認有右揭販毒犯行，辯稱：伊因車禍頭
    部受傷，對於右揭事實，已均不復記憶云云。經查：
(一)被告選任辯護人於歷次審訊一再主張被告因於八十三年九月一日發生車禍，受有
    頭部外傷併右側大腦額顳葉挫傷、顱內及腦室出血、右側頭部骨折併腦脊髓液鼻
    漏、右眼外傷及右側第三對腦神經麻痺，當時昏迷指數高達七分，倖挽回一命，
    惟被告因本件車禍致傷及頭部，目前無法自由言語，亦無任何記憶，呈心神喪失
    狀態等情，經查，被告確實因車禍受有上開傷害，此有台南市市立醫院診斷書一
    份附卷足稽（見偵字第八四五六號卷第三十頁），且本院此次審業囑託國立成功
    大學醫學院附設醫院對被告予以精神鑑定結果：整體而言其智能下降至總智商七
    十二，接近輕度智能不足，（總智商小於七十），臨床上稱為「邊緣刑智能（總
    智商介於八十四至七十之間）」，仍屬於「有行為能力者」，但由於目前之分項
    能力參差不齊，部分能力相較其腦傷前有很顯著的降低，以致無法維持獨立生活
    ，其精神狀態雖未達精神喪失，但仍屬精神耗弱之程度。」，此有該醫院九十一
    年八月二十三日（九一）成附醫精神字第八五三五號函檢附精神鑑定書一份在卷
    足稽，故上開辯護人之主張，無足採取，合先敘明。
(二)證人洪紹寬、農富國、薛百原三人先後於八十三年七月二十一日二十一時四十分
    許、八十三年八月十三日一時三十分許、八十三年八月三十一日一時許，均因施
    用海洛因而遭警查獲後，始分別供出所施用之海洛因係向被告乙○○購買的，證
    人洪紹寬於第二次警訊時指稱：（問：你所使用之海洛因是向何人購買來吸食？
    ）是向乙○○，綽號「信仔」，男、五十二年二月十日生、身分證號：Ｄ一二
    三八二九七二號、住台南市○○街一六六巷卅八號等語，又供稱：（問：經警方
    調閱口卡片，與你指認，是否就是你所陳述之乙○○？）是的，無誤等語，又供
    稱：價錢為新台幣一萬六千元，每次重量約一錢重，我係以0000000號代
    號一二五號秘書型呼叫器與乙○○聯絡約定交易地點通常都是在南市○○路與興
    南街口等語（詳四五四號警卷三頁正背面），上開證人經警訊問後隔二十三日之
    久，另證人農富國亦遭警查獲於警訊時供稱：（問：你所吸食之海洛因是向何人
    購買來吸食？）經警方調閱口卡，經指認是乙○○，男、五十二年二月十日生、
    身分證號：Ｄ一二三八二九七二號、住台南市○○街一六六巷卅八號，我都是
    向阿信購買來吸食等語（詳五八四號警卷一頁正背面），足見證人農富國並非於
    警訊一開始就指認所吸食之海洛因是向乙○○買的，是警方調閱口卡，供其指認
    乙○○至明，則此項指證是否屬實，已有疑慮，況其嗣改供稱「我是向綽號『良
    仔』購買毒品」等語（詳同上卷第三頁正面），則其所供已有疑義；又其供稱：
    （你與乙○○購買海洛因如何聯絡？）我都是以0000000號秘書電話聯絡
    後留下我家中電話或朋友之電話讓他回機，再約定地點交易等語，又供稱：前後
    有三次左右，交易地點在台南市○○路○段日新國小旁，每次購買大約一錢海洛
    因，價錢新台幣一萬五千元等語（詳五八四號警卷一頁），雖與上開證人洪紹寬
    所指被告買賣毒品聯絡方式相同（詳同上卷一頁），但交易地點與價額則有異。
    再隔十七日之久，另證人薛百原亦遭警查獲於警初訊及第二次訊問時均指稱：是
    向一位「阿明」之男子所購買，都是他打電話到我租住處，然後約定地點再交易
    ，阿明的正確姓名年籍，我並不知道。但最後一次交易地點是我現住地南市○○
    路○段四八九巷一號三樓二室等語（詳五四七號警卷第一頁背面），惟關於購買
    價額，第一次供稱：每一小包新台幣三千元（見同上卷第二頁背面），第二次則
    供稱：每一小包新台幣七千元（見同上卷第三頁背面），前後所供已有不一，而
    其所指綽號「阿明」，亦與上開證人洪紹寬、農富國所指被告乙○○之綽號「信
    仔」者不同，詎第三次訊問時，警問：「你第一次、第二次筆錄稱海洛因是向綽
    號「阿明」男子所購買，「阿明」真實姓名如何？」，前已兩次供述不知道阿明
    的正確姓名年籍之證人薛百原卻能似恢復記憶似地供出：「阿明」真實姓名乙○
    ○，五十二年二月十日生、身分證號：Ｄ一二三八二九七二號、住台南市○○
    街一六六巷卅八號等語，又供稱：（問：警方所提示乙○○之口卡片，是否販賣
    海洛因給你之人？）警方所提示乙○○之口卡片，就是販賣海洛因給我之人等語
    （見同上卷第三頁正面），是則警方自證人洪紹寬於八十三年七月二十一日供出
    向被告乙○○購買海洛因乙情，即預備被告乙○○之口卡片，前後達一月餘，歷
    次提供證人農富國、薛百原指認，卻迄偵查中八十三年九月十三日第一次傳訊被
    告乙○○之前，均未曾予以傳訊，致被告乙○○對上開證人洪紹寬、農富國、薛
    百原之指證無辯駁之機會，顯未盡調查證據及保障被告人權之能事，亦難逃誘導
    證人指證被告販毒之嫌。
(三)證人洪紹寬於第一次警訊時供稱：「我不知道（所查獲的不法物品是何人所有）
    」等語（詳四五四號警卷一頁背面），嗣改供稱「（向乙○○）購買次數約『十
    次以上』，價錢為新台幣一萬六千元」等語（詳同上卷第三頁背面）。於偵查中
    第一次訊問時又改供稱：「向他（乙○○）買『七、八次』，在台南市：：」等
    語（詳偵字第八四五六號卷第三頁背面），前後供詞已見矛盾。復觀之於第一次
    偵訊末尾時復陳稱：「我認識很多大盤已告訴警方，且目前有工作做，請求交保
    ，我指證人家希望勿曝光」等語（詳同上卷第四頁正面），然自始至終洪紹寬僅
    指證被告有販售毒品之行為，何來『很多大盤』？已露出其指證係邀交保為目的
    ，則其證詞尚不得遽採。再參以第四次偵訊時，其與被告（當時被告已遭車禍無
    法陳述、到庭）對質時所供稱：「上次我說的是騙檢察官」、「但毒品不知來源
    」、「有向他（黃瑞龍）拿過，拿過一、二次」、「因以前都是朋友，不想當面
    指認他（乙○○）」等語（見同上卷第二十四頁背面、第二十六頁正面）；復於
    原審訊問時證稱：（問：毒品是否向乙○○買？）不是。在警訊我是因人生病，
    所以警察問我，我隨便答。偵查中是因懷疑我吸毒是乙○○告發的，所以就誣指
    他賣給我等語（詳原審卷第二十五頁反面），足徵證人洪紹寬所言前後不一，難
    予採取。又證人薛百原於本院上訴審改供稱：「警察一直要我說那人是誰，我才
    說是乙○○」等語（詳上訴字卷第四十四頁背面），且本院如上所述證人薛百原
    於警局先稱「是向一位叫『阿明』之男子所購買（海洛因）」，其阿明之男子約
    三十二歲之人購買的，他的姓名、住址、聯絡方法不知道」等語，嗣竟可於同日
    下午二時三十分供稱「阿明之真實姓名乙○○」，已令人滋疑，況觀乎同住一處
    之友人王浩偉於警訊中供稱「海洛因是我朋友薛百原去買的」等語（詳五四七號
    警卷第四頁背面），更與證人薛百原在警局所供稱係被告至其租處販售等語不符
    ，是則證人薛百原前後所供反覆不一，亦不足遽採。再者，證人農富國於警初訊
    指係向被告購買，復又改供稱「我是向綽號『良仔』購買毒品」（詳五八四號警
    卷三頁正面），更於本院上更（一）審又改供稱：「我們一起施用，因他（指被
    告）的藥比較好，我不好意思就丟了一、二千元給他」、「我的海洛因是向朋友
    買的」、「（問：你最後一次有說要買毒品，不夠錢他要幫你貼錢，結果他吃掉
    你的二萬多元？）對的。我就是因為這樣我很恨他，所以我在警局才說他在販毒
    」等語（詳本院上更（一）字卷第一一０、一一二、一一三頁），前後所供亦反
    覆不一，不足遽採。
四、此外，復查無被告有供販毒所用之工具夾鍊袋、磅秤、交易價格表等物證，且被
    告亦無販售毒品之前科，亦無其他積極證據足以證明被告有販售毒品之事實，自
    難憑證人洪紹寬、農富國、薛百原三人前後不一，應顯有重大矛盾瑕疵之證詞，
    遽謂被告之犯罪已經獲得證明。是被告上開所辯其未連續販賣毒品海洛因予證人
    洪紹寬、農富國、薛百原等語，應可採取。此外，復查無其他積極證據足證被告
    於前揭時、地有何連續販賣第一級毒品海洛因之犯行，揆諸首開說明，應認本件
    尚與毒品危害防制條例第四條第一項之犯罪成立要件不合，故被告被訴犯罪應屬
    不能證明，原審疏未詳加調查證據，遽論以被告販賣第一級毒品之罪刑，自有違
    誤。被告上訴意旨否認犯罪而指摘原判決不當，為有理由，自應由本院將原判決
    予以撤銷改判被告無罪，以昭審慎。
據上論斷，應依刑事訴訟法第三百六十九條第一項前段、第三百六十四條、第三百零
一條第一項，判決如主文。
本案經檢察官邱克斌到庭執行職務。
中    華    民    國      九十一      年      十      月        八      日
                                  臺灣高等法院臺南分院刑事第五庭
                                      審判長法官  鄭    文    肅
                                            法官  黃    三    哲
                                            法官  王    浦    傑
右正本證明與原本無異。
如不服本判決，應於判決送達後十日內向本院提出上訴狀，其未敘述理由者並應於提
出上訴狀後十日內向本院補提理由書（應附繕本)。
                                      法院書記官  蔡    振    豐
中    華    民    國      九十一      年      十  月      十一      日
附表：
┌──┬───┬───────────────┬───────┬────┐
│    │      │地點（台南市）                │代價（新台幣）│ 次數   │
│編號│買  主├───────────────┼───────┼────┤
│    │  │聯絡方式                      │查獲地點      │ 日期   │
├──┼───┼───────────────┼───────┼────┤
│    │      │灣裡路及興南街口              │一錢一萬六千元│七至八次│
│ 一 │洪紹寬├───────────────┼───────┼────┤
│    │      │以乙○○000-0000電話秘書，代號│83.7.21於南市 │(1)83.06 │
│    │      │：00125號聯絡。               │成功路19巷4號 │最後一次│
│    │      │                              │住處          │:83.7.19│
├──┼───┼───────────────┼───────┼────┤
│    │      │金華路一段日新國小旁          │一錢一萬五千元│ 三次   │
│ 二 │農富國├───────────────┼───────┼────┤
│    │      │以乙○○000-0000電話秘書聯絡，│83.8.12於南縣 │(1)83.07 │
│    │      │留下農富國電話，讓乙○○回扣。│永康市○○路  │(2)83.07 │
│    │      │                              │191巷3號住處  │(3)83.8.11
└──┴───┴───────────────┴───────┴────┘
┌──┬───┬───────────────┬───────┬────┐
│    │      │健康路2段489巷1號3樓2室       │一包七千元    │數次    │
│ 三 │薛百原├───────────────┼───────┼────┤
│    │      │先以電話聯絡，再約地點交易    │83.08.31於南市│(1)83.07 │
│    │      │                              │健康路2段489巷│最後一次│
│    │      │                              │1號3樓2室租處 │:83.8.30│
└──┴───┴───────────────┴───────┴────┘
